臺灣高等法院高雄分院刑事判決　　　　100年度上易字第919號
上　訴　人　臺灣澎湖地方法院檢察署檢察官
被　　　告　李政杰
上列上訴人因被告竊盜案件，不服臺灣澎湖地方法院100 年度易
字第42號中華民國100 年8 月19日第一審判決（起訴案號：臺灣
澎湖地方法院檢察署100 年度偵字第222 號），提起上訴，本院
判決如下：
     主  文
上訴駁回。
     理  由
一、公訴意旨略以：被告李政杰於民國99年11、12月間某日，在
    澎湖縣馬公市○○路56號「統一超商澎灣店」前，見店外停
    放張皓淵（起訴書誤繕為「張浩淵」）所有、車號J95-973
    號之重型機車，竟意圖為自己不法之所有，徒手扳開該機車
    置物箱，自其內皮包中竊取新臺幣（下同）1,600 元，因認
    被告涉有刑法第320 條第1 項之竊盜罪嫌等語。
二、按犯罪事實應依證據認定之，無證據不得認定犯罪事實；有
    罪之判決書應於理由內記載認定犯罪事實所憑之證據及其認
    定之理由。刑事訴訟法第154 條第2 項及第310 條第1 款分
    別定有明文。而犯罪事實之認定，係據以確定具體的刑罰權
    之基礎，自須經嚴格之證明，故其所憑之證據不僅應具有證
    據能力，且須經合法之調查程序，否則即不得作為有罪認定
    之依據。倘法院審理之結果，認為不能證明被告犯罪，而為
    無罪之諭知，即無前揭第154 條第2 項所謂「應依證據認定
    」之犯罪事實之存在。因此，同法第308 條前段規定，無罪
    之判決書只須記載主文及理由。而其理由之論敘，僅須與卷
    存證據資料相符，且與經驗法則、論理法則無違即可，所使
    用之證據亦不以具有證據能力者為限，即使不具證據能力之
    傳聞證據，亦非不得資為彈劾證據使用。故無罪之判決書，
    就傳聞證據是否例外具有證據能力，本無須於理由內論敘說
    明（最高法院99年度臺上字第4103號、100 年度臺上字第29
    80號判決意旨參照）。本件被告應經為無罪判決（詳下述）
    ，依諸前開說明，本院就卷附傳聞證據是否例外具有證據能
    力，自無於理由內論敘之必要，合先敘明。
三、公訴意旨認被告涉有上開竊盜犯行，係以被告於警詢之自白
    、證人即被害人張皓淵於警詢及偵查中之證述，及刑案現場
    平面圖、現場照片等件，為其論罪依據。
四、按認定被告有罪之事實，應憑證據，如未能發現相當之證據
    ，或證據不足以證明，自不能以推測或擬制之方法，以為裁
    判之基礎；且認定事實所憑之證據，其為訴訟上之證明，須
    達於通常一般人均不致有懷疑，而得確信其為事實之程度者
    ，始得據為有罪之認定，倘其證明尚未達到此一程度而有合
    理之懷疑存在時，尚難為有罪之認定基礎；另苟積極證據不
    足以為不利於被告事實之認定，即應為有利於被告之認定，
    更不必有何有利之證據（最高法院30年上字第816 號、40年
    臺上字第86號、76年臺上字第4986號判例意旨參照）。次按
    ，刑事訴訟法第161 條第1 項規定：檢察官就被告犯罪事實
    ，應負舉證責任，並指出證明之方法。因此，檢察官對於起
    訴之犯罪事實，應負提出證據及說服之實質舉證責任。倘其
    所提出之證據，不足為被告有罪之積極證明，或其指出證明
    之方法，無從說服法院以形成被告有罪之心證，基於無罪推
    定之原則，自應為被告無罪判決之諭知（最高法院92年臺上
    字第128 號判例意旨參照）。
五、被告李政杰經合法通知固未到庭，惟其具狀否認有上開竊盜
    犯行。經查：
  (一)被害人張皓淵確曾在澎湖縣馬公市○○路56號「統一超商澎
    灣店」前，遭人竊取其置放於車牌號碼J95-973 號機車置物
    箱中之現金1,600 元之事實，迭據證人即被害人張皓淵於警
    詢及偵查中證述明確，互核其此部分所述，前後大致相符；
    本院復審酌若被害人張皓淵並無金錢遭竊之事實，其實無為
    此區區1,600 元而故為不實陳述之必要，故堪認其此部分之
    陳述，應係真實。
  (二)雖被告於警詢自承前開1,600 元，係其所竊取（見警卷第1
    至3 頁），而證人即被害人張皓淵於警詢亦指認，其所有之
    上開1,600 元係遭被告竊取等語（見警卷第4 至5 頁），惟
    核之證人張皓淵就其前開1,600 元遭竊時間為何，其於100
    年2 月28日警詢時，係陳稱：是在99年12月底某日遭竊等語
    （見警卷第4 頁），而與被告於100 年3 月3 日警詢時，自
    白其竊盜時間係在99年7 月8 月間（見警卷第2 頁），明顯
    不符。雖證人張皓淵於100 年3 月10日之警詢更異其詞，陳
    稱：我記得案發至今應該快半年有了，所以案發時間應該是
    99年8 月間（正確時間已忘記）半夜零時11分許才對等語（
    見警卷第7 頁）。惟本院審酌人之記憶應係隨時間之經過而
    逐漸淡忘，方符常情。本件證人張皓淵於100 年2 月28日警
    詢時，明確表示其所有之1,600 元遭竊時間係在99年12月底
    某日，且表示其曾調閱上班處所之監視器，始發現係遭被告
    所行竊（見警卷第4 至5 頁），顯然證人張皓淵此部分所述
    若為真實，乃係有所本，其斯時之記憶應甚清晰，當不致有
    所誤記之情事，乃其竟有所誤記，而於時間較後之100 年3
    月10日警詢時，方確定遭竊時間點係於99年8 月間，而與被
    告100 年3 月3 日警詢自白之行竊時間相合致，則其指稱其
    所有之1,600 元係被告所竊取，且時間點係在99年8 月間等
    語，是否真實，即難令人無疑。再者，證人張皓淵於100 年
    4 月22日偵訊時，復結證稱：去年在澎湖統一超商、澎灣超
    市工作時有遭竊，大概是在99年的11、12月的時候等語（見
    偵卷第21頁），就其遭竊時間點，所述又再次反覆，則證人
    張皓淵究係何時遭竊，容有未明，自難遽認證人張皓淵此部
    分所述之遭竊時間，即係正確，並據之而為被告前揭自白竊
    盜係合於真實之認定。
  (三)證人張皓淵於偵查中固又證稱：當時我有看錄影帶，看到李
    政杰偷我機車置物箱內的東西，因為李政杰和黃美娟常到我
    店中消費，黃美娟又身穿「皇家釣蝦場」的制服，所以我隔
    天就去找黃美娟，黃美娟是在我被偷隔兩天拿了1,600 元賠
    給我等語（見偵卷第21頁），惟此核與其就如何找到黃美娟
    乙節，於警詢陳稱：竊嫌李政杰所竊取之新臺幣1,600 元，
    不是李政杰所歸還，是我去找他在皇家釣蝦場的老婆（黃美
    娟由警方提供得知），由黃美娟拿1,600 元至我上班處所還
    給我等語（見警卷第6 頁），明顯不符，且證人黃美娟亦否
    認有張皓淵到釣蝦場找伊之情事（見原審卷第34頁）。證人
    張皓淵復未提出其他佐證，證明其前開所述有至釣蝦場找黃
    美娟，黃美娟並代被告償還1,600 元之事為真，自難據其此
    部分單一之陳述，即為被告不利之認定。
  (四)證人張皓淵指稱伊曾調閱上班處所之監視器觀看，始發現係
    遭被告所行竊，固如上述；其復於警詢及偵查中表示，該監
    視錄影帶雖已因超過公司監錄保存時間，案發時未下載影像
    ，已遭覆蓋了，所以無法提供警方偵辨，但當時巡邏的員警
    有看過那捲錄影帶了等語（見警卷第6 頁、偵卷第21頁）。
    惟若證人張皓淵此部分所述為真，以警方所受之專業訓練，
    當無不知該監視錄影帶係證明被告犯行之直接重要證據，衡
    情，自應立即要求張皓淵或其公司予以保存或拷貝附卷，乃
    該名員警竟於觀看後，任令張皓淵任職之公司予以覆蓋錄影
    ，誠與常理有違，自難遽認該監視錄影帶確實存在，並進而
    為被告不利之認定。
  (五)至檢察官固又提出刑案現場平面圖、現場照片等件，以為被
    告犯罪之證據。然此等證據僅能證明案發現場之地理環境，
    無從據之認定被告竊盜行為之有無，自不得以之而為被告不
    利之認定。
  (六)按刑事訴訟法第156 條第2 項規定，被告雖經自白，仍應調
    查其他必要之證據，以察其是否與事實相符。立法目的乃欲
    以補強證據擔保自白之真實性；亦即以補強證據之存在，藉
    之限制自白在證據上之價值。而所謂補強證據，則指除該自
    白本身外，其他足資以證明自白之犯罪事實確具有相當程度
    真實性之證據而言。雖其所補強者，非以事實之全部為必要
    ，但亦須因補強證據與自白之相互利用，而足使犯罪事實獲
    得確信者，始足當之（最高法院74年臺覆字第10號判例意旨
    參照）。本件被告固曾於警詢自白有竊取被害人張皓淵所有
    之1,600 元之事實，有如上述，惟其此部分之自白，除張皓
    淵前揭有瑕疵之證述外，檢察官並未提出其他足資證明該自
    白之犯罪事實確具有相當程度真實性之補強證據以為佐證，
    揆諸上開說明，自難遽憑被告上揭自白，即為其有罪之認定
    。此外，本院復查無其他積極證據足以證明被告有何於起訴
    書所載之時、地，竊盜證人張皓淵金錢之犯行，其犯罪自屬
    不能證明，依諸刑事訴訟法第301 第1 項之規定，自應為被
    告無罪之諭知。
六、原審因而為被告無罪之判決，核無不合。檢察官上訴仍執詞
    指摘原判決不當，為無理由，應予駁回。
七、被告經合法傳喚，無正當理由不到庭，爰不待其陳述，逕行
    判決。
據上論結，應依刑事訴訟法第371 條、第368 條，判決如主文。
本案經檢察官郭振昌到庭執行職務。
中    華    民    國   100    年    12    月    7     日
                  刑事第八庭    審判長法  官  李炫德
                                      法  官  張盛喜
                                      法  官  徐美麗
以上正本證明與原本無異。
不得上訴。
中    華    民    國   100    年    12    月    7     日
                                      書記官  白  蘭